【裁判字號】    94,簡,1005
【裁判日期】    950102
【裁判案由】    低收入戶
【裁判全文】
臺北高等行政法院判決
                                     94年度簡字第01005號
原      告  甲○○
輔  佐  人  翁千惠
被      告  臺北市政府社會局
代  表  人  薛承泰（局長）
訴訟代理人  丙○○
            丁○○
            乙○○
上列當事人間因低收入戶事件，原告不服台北市政府中華民國94
年6月24日府訴字第09412105300號訴願決定，提起行政訴訟。
本院判決如下：
    主  文
原告之訴駁回。
訴訟費用由原告負擔。
    事  實
一、事實概要：原告原為台北市低收入戶，台北市民國（下同）
    93年度低收入戶總清查，由台北市文山區公所初審後，函送
    被告以94年2月21日北市社2字第09431515900號函核定自94
    年3月起註銷其低收入戶資格，並由台北市文山區公所以94
    年2月24日北市文社字第0943039580W號函轉知原告，因全家
    總收入平均每人每月超過規定及全家人口平均每人存款 (
    含股票投資)超過規定，自94年3月起註銷原告全戶低收入戶
    資格。原告不服，提起訴願，遭決定駁回，原告仍表不服，
    遂向本院提起行政訴訟。
二、兩造聲明：
  (一)原告聲明：
    1.訴願決定及原處分關於原告部分均撤銷。
    2.請命被告自94年3月起核列原告為低收入戶第4類。
    2.訴訟費用由被告負擔。
  (二)被告聲明：
    1.駁回原告之訴。
    2.訴訟費用由原告負擔。
三、兩造之爭點：
  原告主張其全戶所得，僅能勉強維持一家3口生活，若註銷其
  低收入戶資格，勢必全家無以維生，被告所為註銷其低收入戶
  資格處分，顯有違誤，是否可採？
  (一)原告主張：原告之母親趙歐妹已改嫁，未與原告共同生活，
    所得不應合併計算，又長女為輕度智障，無基本知識及工作
    能力。雖經輔導介紹工作多次，但卻不多日即離職或遭辭退
    ，工作多年總所得亦不過4千餘元。原告年老體衰任清潔工
    ，每月薪水1萬餘元，勉強一家3口不致餓死，如再註銷原告
    低收入戶資格，勢必搬出配住房屋，到時只有流浪街頭，全
    家乞討維生，請維持原告低收入戶資格，以維生存。
  (二)被告主張：
    1.依94年1月19日修正後公佈之社會救助法第5條規定，原告
      全戶應計算人口範圍為原告、原告配偶、原告女兒及原告
      母親等4人，依92年度財稅資料計算原告全戶收入及動產
      如下：
      (1)原告30年9月20日生，已婚，依財稅資料查有薪資所得
        2筆計203,846元，營利所得2筆計602元，計每月平均所
        得為17,037元，投資1筆14,560元，無不動產。
      (2)原告配偶陳美志，38年2月15日生，依財稅資料查無所
        得，領有身心障礙手冊 (智輕)，依身心障礙人口工作
        能力認定概要表所列，年滿55歲以上以無工作能力認定
        ，無存款，無不動產。
      (3)原告女兒翁淑敏，68年6月20日生，未婚，依財稅資料
        查有薪資所得4筆計4,305元，領有身心障礙手冊 (智輕
        )，依身心障礙人口工作能力認定概要表所列，為具工
        作能力者以基本工資計算 (15,840元/月)，故每月所得
        為15,840元。有價證券1筆4, 000元 (併入存款與投資
        計算)，無不動產。
      (4)原告母親趙歐珠，9年7月21日生，依財稅資料有利息所
        得3筆計40,904元，以臺灣銀行提供92年年利率百分之
        1.581，推算存款本金約有2,587,223元，其他所得1筆
        計1,800, 000元，平均每月所得為153,408元，無不動
        產。
    2.綜上，原告全戶4人，家庭總收入為2,235,432元，平均分
      配每人每月所得為46,571元。全戶存款 (含投資)共計2,
      605,783元、平均每人存款投資為651,446元。全戶無不動
      產。依社會救助法規定，原告全戶因平均每人每月收入超
      過13,562元及存款 (含投資)超過平均每人15萬元之規定
      。從而，被告所為註銷原告低收入戶資格之處分，揆諸相
      關規定，並無不合。
    理  由
一、本件原分案號為94年度訴字第02633號，嗣經查明，原告僅
    對8萬元之補助款起訴涉訟，未逾20萬元，屬簡易程序案件
    ，應改分「簡」案號，適用簡易程序進行，合先說明。
二、按社會救助法第4條規定：本法所稱低收入戶，指經申請戶
    籍所在地直轄市、縣 (市)主管機關審核認定，符合家庭總
    收入平均分配全家人口，每人每月在最低生活費以下，且家
    庭財產未超過中央、直轄市主管機關公告之當年度一定金額
    者。前項所稱最低生活費，由中央、直轄市主管機關參照中
    央主計機關所公布當地區最近1年平均每人消費支出百分之
    60 定之，並至少每3年檢討一次；直轄市主管機關並應報中
    央主管機關備查。第1項所稱家庭財產，包括動產及不動產
    ，其金額應分別定之。第5條規定：「前條第1項所稱家庭，
    其應計算人口範圍，除申請人外，包括下列人員：一、配偶
    。二、直系血親。三、同一戶籍或共同生活之兄弟姊妹。四
    、前三款以外，認列綜合所得稅扶養親屬免稅額之納稅義務
    人。前項各款人員有下列情形之一者，不列入應計算人口範
    圍：一、不得在臺灣地區工作之非本國籍配偶或大陸地區配
    偶。二、未共同生活且無扶養事實之特定境遇單親家庭直系
    血親尊親屬。三、無工作收入、未共同生活且無扶養能力之
    已結婚直系血親卑親屬。四、應徵集召集入營服兵役或替代
    役現役。五、在學領有公費。六、入獄服刑、因案羈押或依
    法拘禁。七、失蹤，經向警察機關報案協尋未獲，達6個月
    以上。」。第5條之1規定：「第4條第1項所稱家庭總收入，
    指下列各款之總額：一、工作收入，依下列規定計算：(一)
    依全家人口當年度實際工作收入並提供薪資證明核算。無法
    提出薪資證明者，依最近一年度之財稅資料所列工作收入核
    算。(二)最近一年度之財稅資料查無工作收入，且未能提出
    薪資證明者，依臺灣地區職類別薪資調查報告各職類每人月
    平均經常性薪資核算。(三)未列入臺灣地區職類別薪資調查
    報告各職類者，依中央主計機關公布之最近一年各業員工初
    任人員平均薪資核算。(四)有工作能力未就業者，依基本工
    資核算 (94年度基本工資為新臺幣15,840元)。但經公立就
    業服務機構認定失業者，其失業期間得不計算工作收入，所
    領取之失業給付，仍應併入其他收入計算。二、動產及不動
    產之收益。三、其他收入：前二款以外非屬社會救助給付之
    收入。前項第三款收入，由直轄市、縣 (市)主管機關認定
    之。」。第5條之3規定：「本法所稱有工作能力，指16 歲
    以上，未滿65歲，而無下列情事之一者：一、25歲以下仍在
    國內就讀空中大學、高級中等以上進修學校、在職班、學分
    班、僅於夜間或假日上課、遠距教學以外之學校，致不能工
    作。二、身心障礙致不能工作。三、罹患嚴重傷、病，必須
    3個月以上之治療或療養致不能工作。四、獨自照顧特定身
    心障礙或罹患特定病症且不能自理生活之共同生活或受扶養
    親屬，致不能工作。五、獨自扶養6歲以下之直系血親卑親
    屬致不能工作。六、婦女懷胎6個月以上至分娩後2個月內，
    致不能工作。七、受禁治產宣告。」。次按民法第1114條規
    定：「左列親屬，互負扶養之義務：一、直系血親相互間。
    二、夫妻之一方與他方  之父母同居者，其相互間。三、兄
    弟姐妹相互間。四、家長家屬相互間。」。復按臺北市政府
    社會局94年3月4日北市社2字第09431983400號公告：「本市
    94年度最低生活費標準定為每人每月新台幣13,562元整；家
    庭財產之動產金額定為全家人口之存款投資平均每人不超過
    15萬元，家庭財產之不動產金額定為全家人口之土地房屋價
    值不超過500萬元，並自社會救助法修正公布生效日起生效
    。」末按台北市政府90年8月23日府秘2字第9010798100號公
    告：「社會救助法中有關本府權限事項，委任本府社會局以
    該局名義執行。」
三、本件原告原為台北市低收入戶，台北市93年度低收入戶總清
    查，由台北市文山區公所初審後，函送被告以94年2月21日
    北市社2字第09431515900號函核定自94年3月起註銷其低收
    入戶資格，並由台北市文山區公所以94年2月24日北市文社
    字第0943039580W號函轉知原告，因全家總收入平均每人每
    月超過規定及全家人口平均每人存款 (含股票投資)超過規
    定，自94年3月起註銷原告全戶低收入戶資格。原告不服，
    提起訴願，遭決定駁回，原告仍表不服，復起訴主張其全戶
    所得，僅能勉強維持一家3口生活，若註銷其低收入戶資格
    ，勢必全家無以維生，被告所為註銷其低收入戶資格處分，
    顯有違誤，詳如其起訴狀事實欄所載理由等語。
四、查本件依社會救助法第5條規定，原告家庭全戶人口包括原
    告及其配偶陳美志、女兒翁敏淑、母親趙歐珠計4人，依92
    年度財稅資料顯示：
    1.原告甲○○，30年9月20日出生，已婚，有薪資所得2筆計
      203,846元，營利所得2筆602元，每月平均所得計為17,03
      7元，投資1筆14,560元，無不動產。
    2.原告配偶陳美志，38年2月15日出生，財稅資料查無所得
      ，領有身心障礙手冊（智輕），依身心障礙人口工作能力
      認定概要表所列，年滿55歲以上無工作能力認定，每月收
      入以0元計算。
    3.原告女兒翁敏淑，68年6月20日出生，未婚，有薪資所得4
      筆計4,305元，領有身心障礙手冊（智輕），依身心障礙
      人口工作能力認定概要表所列，為具工作能力者，以基本
      工薪每月15,840元計算，另有有價證券1筆4,000元，無不
      動產。
    4.原告母親趙歐珠，9年7月21日出生，有利息所得3筆計40,
      904元，推算存款本金約有2,587,223元，其他所得1筆1,8
      00,000元，平均每月所得計為153,408元，無不動產。
五、綜上說明，原告家庭全戶4人，總收入為2,235,432元，平均
    分配每人每月所得為46,571元，全戶存款（含投資）共計2,
    605,783元，平均每人存款投資為651,446元，經核均已超過
    台北市94年度最低生活費標準每人每月13,562元及存款投資
    平均每人15萬元之規定，從而被告核定自94年3月起註銷原
    告低收入戶資格，揆諸首揭規定及說明，自無不合，原告所
    訴，洵不足採。
六、綜上說明，本件被告核定自94年3月起註銷原告低收入戶資
    格，認事用法，俱無違誤，訴願決定，予以維持，亦無不合
    ，原告訴請撤銷及請求命被告自94年3月起核列其為低收入
    戶第4類，難認為有理由，應予駁回。
七、據上論結，本件原告之訴為無理由，依行政訴訟法第236條
    、第98條第3項前段，判決如主文。
中    華    民    國    95    年     1    月     2    日
                    第 一 庭  法    官  黃本仁
上為正本係照原本作成。
本件以訴訟事件所涉及之法律見解具有原則性者為限，始得於本
判決送達後20日內向本院提出上訴狀並表明上訴理由，如已於本
判決宣示後送達前提起上訴者，應於判決送達後20日內補具上訴
理由（均按他造人數附繕本），且經最高行政法院許可後方得上
訴。
中    華    民    國    95    年     1    月     2    日
                              書 記 官  姚國華


司法院資訊處製作；財團法人民間司法改革基金會備份。
